福建金門地方法院民事判決
109年度重訴字第27號
原      告  楊應梁
法定代理人  楊肅涵
訴訟代理人  陳子操律師
被      告  許彩鳳
訴訟代理人  蔡育霖律師
被      告  楊洺權
兼  上一人 
法定代理人  楊素芬
上二人共同
訴訟代理人  邱江隆律師
上列當事人間請求所有權移轉登記事件，本院於民國110年8月18
日言詞辯論終結，判決如下：
    主      文
確認原告與被告甲○○間就如附表編號1、2、5所示不動產，於如
附表編號1、2、5所示異動日期，以買賣為原因所為之債權行為
及所有權移轉登記之物權行為均無效。
被告甲○○於原告各給付新臺幣參拾參萬捌仟肆佰陸拾陸元、伍拾
肆萬伍仟陸佰貳拾伍元、伍佰壹拾參萬捌仟捌佰捌拾捌元之同時
，應分別將附表編號1、2、5所示不動產，於如附表編號1、2、5
所示異動日期，以買賣為原因所為之所有權移轉登記塗銷，並回
復登記為原告所有。
確認原告與被告丁○○間就如附表編號3所示不動產，於如附表編
號3所示異動日期，以贈與為原因所為之債權行為及所有權移轉
登記之物權行為均無效。
被告丁○○應將附表編號3所示不動產，於如附表編號3所示異動日
期，以贈與為原因所為之所有權移轉登記塗銷，並回復登記為原
告所有。
確認原告與被告戊○○間就如附表編號4所示不動產，於如附表編
號4所示異動日期，以贈與為原因所為之債權行為及所有權移轉
登記之物權行為均無效。
被告戊○○應將附表編號4所示不動產，於如附表編號4所示異動日
期，以贈與為原因所為之所有權移轉登記塗銷，並回復登記為原
告所有。
訴訟費用由被告負擔。
    事實及理由
壹、程序方面：
一、按訴狀送達後，原告不得將原訴變更或追加他訴。但請求之
    基礎事實同一者，不在此限，民事訴訟法第255條第1項第2
    款定有明文。查原告起訴時原未列先位聲明，嗣於民國110
    年7月8日遞狀主張就附表編號5所示不動產，其與被告甲○○
    間之買賣，除有起訴狀所列瑕疵外，尚有無效情事，而追加
    其先位聲明，並就附表編號5所示不動產理由之審認排定先
    備位。亦即，先位請求確認原告與被告甲○○間就如附表編號
    5所示不動產，於如附表編號5所示異動日期，以買賣為原因
    所為之債權行為及所有權移轉登記之物權行為均無效；被告
    甲○○應將附表編號5所示不動產，於如附表編號5所示異動日
    期，以買賣為原因所為之所有權移轉登記塗銷，並回復登記
    為原告所有。惟倘認其先位主張為無理由，則就此地備位請
    求被告戊○○應返還其價金新臺幣（下同）450萬元及其法定
    遲延利息。經核，前揭訴之追加仍係就原告與被告甲○○間就
    附表編號5所示土地之買賣有無瑕疵之同一基礎事實所為，
    合於首揭規定，應予准許。
貳、實體方面：
一、原告主張：
　㈠伊為15年10月21日生，自103年起即出現記憶力下降、注意力
    無法集中、無法分辨現實與夢境、幻聽、幻視等症狀。嗣於
    109年1月18日至高雄市立大同醫院（下稱大同醫院）就診後
    ，醫師於同年2月8日建議進行心理衡鑑，確認伊有整體認知
    功能表現中度缺損、合併疑似幻聽及妄想等症狀。經伊子己○○（現為伊監護人）向臺灣高雄少年及家事法院（下稱高雄
    少家法院）聲請為監護宣告後，於109年6月12日以109年度
    監宣字第353號裁定伊為受監護宣告之人，可知伊就如附表
    所示土地為法律行為時，係在無意識或精神錯亂中所為，意
    思表示並不生效。
　㈡被告戊○○為伊女兒，曾與伊同住至90年，待與訴外人黃建文
    結婚後才遷出（2人育有1子即被告丁○○，嗣離婚後，由被告
    戊○○單獨行使被告丁○○之親權）。被告戊○○遷出後，改由伊
    子楊肅淦與其妻丙○○搬回與伊同住。另如附表所示土地原皆
    為伊所有，嗣因如附表所示異動原因而分別移轉登記予各被
    告。
　㈢緣如附表編號3、4所示土地之所有權移轉登記日均為109年3
    月3日，當時伊已因精神障礙致不能為意思表示或受意思表
    示，或不能辨識意思表示之效果，所為之意思表示均無效，
    故該贈與及移轉登記之法律行為均不生效。
　㈣又伊於進行如附表編號1、2、5所示土地買賣及移轉登記時，
    亦在無意識或精神錯亂中所為，故該買賣及移轉登記之法律
    行為均不生效。再者，伊無處分如附表編號1至5所示土地之
    意，亦未授權被告戊○○代為處分。伊分別將如附表編號1至4
    所示土地之權狀交由伊子楊肅淦保管，另將如附表編號5所
    示土地之權狀交由被告戊○○保管，僅此而已，並未授權處分
    前揭土地。詎被告戊○○於107年3月27日向地政機關謊報如附
    表編號1至4所示土地之權狀遺失、申請補發，並偽造伊簽名
    向戶政機關申請印鑑證明，分別於107年10月8日、107年11
    月1日、108年9月20日，先後將如附表編號5、1、2所示土地
    以遠低於市價及公告現值之450萬元、30萬元、50萬元價格
    售予被告甲○○。被告戊○○僭稱為伊代理人，卻與被告甲○○通
    謀虛偽意思表示而為買賣，該法律行為無效，伊亦拒絕承認
    其效力。
　㈤另如附表編號3、4所示土地，被告戊○○以伊代理人身分將之
    贈予己與其子，違反民法第106條自己代理與雙方代理之禁
    止，亦不生效力，更非伊之真意或經伊授權。故前揭所有權
    移轉登記均應塗銷，並回復登記為伊所有。
　㈥惟倘認如附表編號5所示土地之買賣及所有權移轉登記行為仍
    有效，則請備位審究伊雖預立遺囑將此地交由被告戊○○繼承
    ，然被告戊○○於107年10月8日伊仍在世時，未經伊同意，即
    將之以450萬元價格出售予被告甲○○。該價金乃土地之變價
    ，在伊過世前，被告戊○○無權保有，應予返還。
　㈦爰依民事訴訟法第247條第1項、民法第87條第1項、第118條
    第1項、第170條第1項、第75條、第106條、第767條、第816
    條準用第179條之規定，先位聲明：1.確認原告與被告甲○○
    間就如附表編號1、2、5所示不動產，於如附表編號1、2、5
    所示異動日期，以買賣為原因所為之債權行為及所有權移轉
    登記之物權行為均無效。2.被告甲○○應將附表編號1、2、5
    所示不動產，於如附表編號1、2、5所示異動日期，以買賣
    為原因所為之所有權移轉登記塗銷，並回復登記為原告所有
    。3.確認原告與被告丁○○間就如附表編號3所示不動產，於
    如附表編號3所示異動日期，以贈與為原因所為之債權行為
    及所有權移轉登記之物權行為均無效。4.被告丁○○應將附表
    編號3所示不動產，於如附表編號3所示異動日期，以贈與為
    原因所為之所有權移轉登記塗銷，並回復登記為原告所有。
    5.確認原告與被告戊○○間就如附表編號4所示不動產，於如
    附表編號4所示異動日期，以贈與為原因所為之債權行為及
    所有權移轉登記之物權行為均無效。6.被告戊○○應將附表編
    號4所示不動產，於如附表編號4所示異動日期，以贈與為原
    因所為之所有權移轉登記塗銷，並回復登記為原告所有。
　㈧惟倘認如附表編號5所示土地之買賣及所有權移轉登記行為均
    有效，則備位聲明：1.確認原告與被告甲○○間就如附表編號
    1、2所示不動產，於如附表編號1、2所示異動日期，以買賣
    為原因所為之債權行為及所有權移轉登記之物權行為均無效
    。2.被告甲○○應將附表編號1、2所示不動產，於如附表編號
    1、2所示異動日期，以買賣為原因所為之所有權移轉登記塗
    銷，並回復登記為原告所有。3.確認原告與被告丁○○就如附
    表編號3所示不動產，於如附表編號3所示異動日期，以贈與
    為原因所為之債權行為及所有權移轉登記之物權行為均無效
    。4.被告丁○○應將附表編號3所示不動產，於如附表編號3所
    示異動日期，以贈與為原因所為之所有權移轉登記塗銷，並
    回復登記為原告所有。5.確認原告與被告戊○○就如附表編號
    4所示不動產，於如附表編號4所示異動日期，以贈與為原因
    所為之債權行為及所有權移轉登記之物權行為均無效。6.被
    告戊○○應將附表編號4所示不動產，於如附表編號4所示異動
    日期，以贈與為原因所為之所有權移轉登記塗銷，並回復登
    記為原告所有。7.被告戊○○應給付450萬元，及自起訴狀繕
    本送達翌日起至清償日止，按週年利率5%計算之利息。8.就
    聲明第7項願供擔保請准宣告假執行。
二、被告方面：
  ㈠被告甲○○以：如附表編號1、2、5所示土地是被告戊○○與我聯
    繫、向我出價、說是原告要賣的。我曾於107年10月4日去高
    雄找原告，他那時精神狀況良好，並對我說他沒錢可用才要
    賣地。我與被告戊○○並未通謀而為虛偽買賣，我是善意第三
    人。再者，倘認如附表編號1、2、5所示土地之買賣與所有
    權移轉登記行為均無效，則原告受領530萬元價金並無法律
    上原因，經類推適用民法第264條第1項同時履行抗辯權之規
    定，就此同一無效契約所生對待給付關係，原告應於返還價
    金與利息之同時，始得將前揭土地之所有權移轉登記塗銷，
    並回復登記為其所有等語為辯，並聲明：駁回原告之訴。
  ㈡被告丁○○、戊○○則以：原告應舉證證明其受監護宣告前之意
    識狀態不健全，不能為意思表示、受意思表示或辨識其意思
    表示之效果，否則其得自由處分自己財產。另如附表編號1
    、2、5所示土地係原告自行與被告甲○○商洽出售，所得價金
    亦由被告甲○○先行匯入原告之高雄英德街郵局帳戶內，再提
    轉匯予被告戊○○、丁○○。又贈與如附表編號3、4所示土地亦
    是原告之意，權狀及印鑑章是原告交予被告戊○○並委託其代
    為申辦印鑑證明，其後再由被告戊○○檢附相關資料寄予代書
    辦理等語置辯。並聲明：1.駁回原告之訴及假執行之聲請。
    2.就備位聲明第7項部分，如受不利判決，被告戊○○願供擔
    保，請准宣告免為假執行。
三、法院之判斷：
　㈠按確認之訴非原告有即受確認判決之法律上利益者，不得提
    起。所謂即受確認判決之法律上利益，係指法律關係之存否
    不明確，原告主觀上認其在法律上之地位有不安之狀態存在
    ，且此種不安之狀態，能以確認判決將之除去者而言，最高
    法院52年台上字第1240號判例要旨參照。本件原告主張其與
    各被告間就附表編號1至5所示土地所為之債權行為及所有權
    移轉登記之物權行為均無效，然為各被告所否認。是兩造間
    之前揭法律行為是否生效，其法律上地位不明確並能以本件
    確認判決除去之。故原告提起本訴有即受確認判決之法律上
    利益，合先敘明。
　㈡兩造不爭執之事項：
  1.如附表編號1至5所示土地原均為原告（15年10月21日生）所
    有，嗣移轉登記予各被告（異動原因詳附表）。
  2.高雄少家法院於109年6月12日以109年度監宣字第353號裁定
    原告為受監護宣告之人，並由其子己○○擔任監護人。
  3.被告戊○○於90年1月7日與黃建文結婚後即搬至高雄市○○區○○○路0○0號，未與原告同住。原告則始終居住○○市○○區○○街00
    號，嗣被告戊○○結婚搬離後，其子楊肅淦與妻丙○○搬回該址
    與原告同住。
  4.被告戊○○為被告丁○○之母，因離婚而於103年11月28日約定
    由被告戊○○單獨行使被告丁○○之親權。
  5.被告甲○○分別以30萬元、50萬元、450萬元之價格購入如附
    表編號1、2、5所示土地，前揭價格均低於當時土地公告現
    值（詳附表備註欄）及市價。
  6.原告於101年8月31日曾自行書立遺囑全文，並召集全部子女
    到場，由原告與全部子女共同在該遺囑上簽名並蓋指印。
  7.被告戊○○曾委請李榮堂等律師擔任訴訟代理人，並遞狀陳明
    略以：106、107年間原告因病臥床，意識不甚清楚，生活無
    法自理，被告戊○○因長期照顧原告致積蓄用盡，遂有意將原
    告已遺囑分配予伊之遺產（即附表編號5所示土地）出售，
    適被告甲○○至原告家中，見原告身體孱弱、意識不清，乃向
    原告及被告戊○○稱願以450萬元購買該地。被告戊○○遂代理
    原告將之出售予被告甲○○。嗣被告甲○○再於107年11月間及1
    08年間，表示欲以30萬元、50萬元之價格購買如附表編號1
    、2所示土地，被告戊○○認照顧原告所支出費用龐大，再代
    理原告出售前揭不動產。被告戊○○雖曾向原告表達希望變賣
    土地換取現金，但因原告意識不清、無法理解、行動亦不便
    ，遂以自己的手握住原告的手簽立原證六之委任書（委任其
    申辦印鑑證明），俾利辦理如附表編號 1、2所示不動產移
    轉之行政程序。嗣於109年間，被告戊○○再以自己的手握住
    原告的手簽立原證十之委任書（委任其申辦印鑑證明），俾
    利辦理如附表編號3、4所示不動產分別贈與被告丁○○、戊○○
    之行政程序。被告戊○○不知將如附表編號3、4所示土地贈與
    被告丁○○、戊○○有原告所述無效情事，故同意就附表編號3
    、4所示土地與原告達成和解，將之返還予原告等語。惟其
    後意見反覆，解除對前揭律師之委任（本院卷一第467至477
    頁）。
  ㈢原告主張：如附表編號1至5所示土地之買賣及贈與之債權行
    為及所有權移轉登記之物權行為均無效，各被告應塗銷其所
    有權移轉登記，並回復登記予伊；又就附表編號5所示土地
    之買賣與所有權移轉登記行為如認有效，則被告戊○○仍無權
    保有其價金，應予返還等情。惟為被告所否認，並以前揭情
    詞置辯。是本件爭點厥為：就附表編號1至5所示土地所為買
    賣及贈與之債權行為及所有權移轉登記之物權行為與相關代
    理權授與行為，是否有效？原告是否在無意識或精神錯亂中
    所為？被告甲○○所提同時履行抗辯之主張，有無理由？原告
    請求被告戊○○返還就附表編號5所示土地之買賣價金450萬元
    ，有無理由？分述如下：
  1.原告就如附表編號1至5所示土地所為之債權行為及所有權移
    轉登記之物權行為與相關代理權授與行為，其意思表示均無
    效：
　⑴按無行為能力人之意思表示，無效；雖非無行為能力人，而
    其意思表示，係在無意識或精神錯亂中所為者亦同，民法第
    75條定有明文。且依同法第167條，代理權係以法律行為授
    與者，其授與應向代理人或向代理人對之為代理行為之第三
    人，以意思表示為之。故於無意識或精神錯亂中所為之代理
    權授與行為，亦屬無效。
　⑵查高雄少家法院109年度監宣字第353號監護宣告事件中，大
    同醫院曾受囑託對原告為精神鑑定，鑑定摘要略以：原告為
    93歲男性，曾在化工廠工作多年後退休，2年前開始陸續出
    現疑似幻聽和妄想症狀，最近半年症狀更趨明顯，對人物、
    時序經常混亂，且有日夜顛倒、睡眠紊亂等問題，於109年1
    月18日開始在本院精神科門診追蹤治療。原告於109年4月14
    日接受心理衡鑑測驗，結果顯示其有認知障礙症即失智症，
    目前整體認知功能退化已達中度障礙程度，其記憶力、問題
    解決、社交判斷、家庭生活及興趣活動皆明顯障礙，已無法
    自理生活，需專人協助，判斷其因心智缺陷，致不能為意思
    表示、受意思表示或不能辨識其意思表示之效果等語（已因
    應本案而將稱謂改為原告，見該卷第65頁）。
　⑶因如附表所示土地之買賣及贈與時點均在原告受監護宣告前
    ，為確認各時點之原告意識狀態是否健全無瑕疵，本院曾函
    詢大同醫院，據覆略以：原告最早於109年1月18日至本院就
    診，病歷顯示為意識混亂屬波動性且疑似譫妄，109年1月23
    日回診檢查發現有認知退化，電腦斷層顯示腦萎縮，因此懷
    疑合併有失智症狀。治療至109年3月左右，病歷顯示譫妄已
    改善，但認知退化仍呈中度障礙且為持續性等語（本院卷二
    第169頁）。對照原告當時高齡93歲，既於109年1月間經電
    腦斷層掃描顯示已有腦萎縮、認知功能退化，且治療至同年
    3月，僅能改善譫妄，但認知功能仍呈中度障礙且為持續性
    。與前段鑑定摘要交相比對可知，原告於贈與如附表編號3
    、4所示土地時（即109年2月24日，本院卷一第133、135頁
    ），應已處於認知功能退化中度障礙狀態，已因心智缺陷，
    致不能為意思表示、受意思表示或不能辨識其意思表示之效
    果，乃無意識或精神錯亂中所為。堪認其就附表編號3、4所
    示土地所為贈與之債權行為及所有權移轉登記之物權行為均
    不生效力。
　⑷再查，被告戊○○雖供詞反覆，惟就其最初委請李榮堂等律師
    擔任訴訟代理人（嗣解除委任），並遞狀陳明略以：106、1
    07年間原告因病臥床，意識不甚清楚，生活無法自理，被告
    戊○○有意將原告已遺囑分配予伊之遺產（即附表編號5所示
    土地）出售，適被告甲○○至原告家中，見原告身體孱弱、意
    識不清，乃向原告及被告戊○○稱願以450萬元購買該地。被
    告戊○○遂代原告將之出售予被告甲○○。嗣被告甲○○再於107
    年11月間及108年間，表示欲以30萬元、50萬元之價格購買
    如附表編號1、2所示不動產，被告戊○○再代原告出售前揭不
    動產。被告戊○○雖曾向原告表達希望變賣土地，但因原告意
    識不清、無法理解、行動亦不便，遂以自己的手握住原告的
    手簽立原證六之委任書（委任其申辦印鑑證明），俾利辦理
    如附表編號1、2所示不動產移轉之行政程序。嗣於109年間
    ，被告戊○○再以自己的手握住原告的手簽立原證十之委任書
    （委任其申辦印鑑證明），俾利辦理如附表編號3、4所示不
    動產分別贈與被告丁○○、戊○○之行政程序等語（本院卷一第
    467至477頁）。經檢覈下列事證並考量律師係依被告戊○○所
    述為陳報乙節，應認被告戊○○上開陳述方與實情相符，堪予
    採認：
  a.大同醫院監護宣告鑑定摘要（見高雄少家法院109監宣353號
    卷第65頁）提及原告於2年前開始陸續出現疑似幻聽及妄想
    症狀，因該鑑定時點為109年6月2日，且此時尚未進入訴訟
    程序，原告及其家人為正確診療而對醫師所述內容應較接近
    於實情，自值採據。復核此時點與被告戊○○前稱「106、107
    年間原告已臥病在床、意識不清、生活無法自理」乙節大致
    相符。暨原告已年逾90，常人老化過程實屬不可逆，原告既
    未久即經鑑定為持續性認知功能退化，則被告戊○○前揭原告
    於106年間已意識不清及其為因應原告之身、心狀態老化，
    以自己的手握住原告的手簽立委任書等描述，自與實情相符
    而可採信。且此節藉由比對原告於106年間之簽名（本院卷
    一第75、455頁），當時手抖動至字跡難以辨識），及被告
    戊○○自承於108、109年間握住原告手簽名之委任書上簽名（
    本院卷一第73、81頁）所呈現之清晰有力，兩相對照即知。
  b.兩造均不爭執「原告於101年8月31日曾自行書立遺囑全文，
    並召集全部子女到場，由原告與全部子女共同在該遺囑上簽
    名並蓋指印」等情，有原告所提繼承書（本院卷二第239頁
    ）可資為據。以此處原告簽名之筆力，對照由被告訴訟代理
    人邱江隆律師擔任見證人之106年5月3日代筆遺囑上之原告
    簽名及109年2月4日同意書上原告僅能按捺指印、無法簽名
    等情（本院卷一第75、455、457頁）觀之，堪可推認原告至
    少自106年5月3日起，即已身心孱弱至無法簽名之程度。併
    參如附表編號1、2、5所示土地之土地買賣契約書（本院卷
    一第71、79、103頁），各自書立日期為107年10月30日、10
    8年9月19日、107年10月8日，均在106年5月3日後。則以原
    告年逾90，在106年即已無力簽名下，殊難想像其於107、10
    8年可恢復筆力並為前揭簽名。益證該契約書上之簽名顯非
    原告所為。同理，為申辦原告之印鑑證明，曾於108年9月17
    日、109年2月11日書立委任書（本院卷一第73、81頁），其
    上原告簽名亦顯非其當時筆力所能為，自非其本人字跡。益
    證被告戊○○所自承「上開委任書係其以自己的手握住原告的
    手簽的」乙情為真，且此時期乃其所自承「原告意識不清之
    際」。
  c.再證人即原告兒媳丙○○證稱：我跟我先生楊肅淦在被告戊○○
    結婚（依本院卷一第327頁之戶籍謄本，其於90年1月7日結
    婚）搬離後，就搬回與原告同住。我們會發現原告精神不正
    常是因為101年間原告那時在高雄榮總新陳代謝科看糖尿病
    及高血壓。有一次帶他就診時，他跟醫生說他忘記他了，醫
    生就跟我說原告有稍微老人痴呆。原告回來後就親筆寫下遺
    囑把他身後事交代好，並請全部繼承人回來在該遺囑上簽名
    蓋手印，因為原告怕他之後會全部忘記。他那時精神狀況時
    好時壞，一開始會認錯人、忘東忘西。後來大概在 103年開
    始惡化，他會拿抓背的扒子亂打人，或以為自己是神，有人
    在跟他講話，也說他會飛到玉山再回來。我先生都會跟他說
    旁邊沒人，說他在做夢。我先生每晚打地鋪陪原告睡。109
    年1月18日雖然是原告到大同醫院身心科的初診，但那時他
    的精神狀況已經很嚴重。之所以拖到這時才就醫，是因為我
    們一開始想說他都跟我們出門，有我們在，他不會走失，但
    後來原告有越來越多的暴力行為，甚至整晚都睡不著，我們
    才決定帶他就醫等語（本院卷二第80至88頁）。對照兩造均
    不爭執「原告於101年8月31日曾自行書立遺囑全文，並召集
    全部子女到場共同在該遺囑上簽名並蓋指印」等情。可知原
    告於思慮健全之際，明確認知其身後遺產分配茲事體大，故
    逐字親筆寫下後，要求全體繼承人一同參與、共同確認其真
    意無誤後簽名並按捺指印，以示慎重（參本院卷二第239頁
    ）。
  d.以之印證原告於106、107年間臥病在床、身體孱弱、意識不
    清、生活無法自理之際，如仍維持其先前一貫之健全思慮，
    縱欲變更遺囑或就遺囑原訂分配之土地先為處分，當採一致
    之作法或至少請被告戊○○以外之部分繼承人共同見證，不致
    於其無力簽名之際，仍在無其他繼承人見證下，任由被告戊○○持其手為其簽名以申辦印鑑證明，更進行如附表所示之土
    地買賣及贈與（且從結論觀之，全數遺產盡歸被告戊○○母子
    ，亦即，如附表編號1、2、5所示土地之買賣價金最終亦「
    全數」匯入被告戊○○、丁○○之帳戶，見本院卷二第17至21頁
    ）。鑑於原告前後行為模式迥異，全數遺產更以贈與或出售
    後匯款之方式嘉惠被告戊○○母子，全然未顧念長期與之同住
    、照顧伊起居之子己○○、楊肅淦（本院卷二第81頁），除與
    原告成長之時代背景、習俗上較偏重男性繼承人權益之觀點
    迥異外，更悖於其於思慮健全之際，明確認知遺囑之重大，
    預請全體繼承人一同簽認、避免爭議之作法。故認原告未知
    會被告戊○○以外之繼承人，逕就如附表所示土地為買賣及贈
    與，並將買賣價金全數匯予被告戊○○、丁○○，顯與其思慮正
    常下之作為有別，佐以其精神鑑定摘要、就醫紀錄、被告戊○○前揭自承及證人丙○○之證詞，堪認其就如附表所示土地所
    為之債權行為及所有權移轉登記之物權行為及相關代理權授
    與行為，均在無意識或精神錯亂中所為，意思表示均不生效
    。
  e.至被告戊○○雖提出106年5月3日代筆遺囑、109年2月4日同意
    書（本院卷一第455、457頁），並聲請傳喚前揭書證簽立時
    之見證人乙○○到庭證述，欲證明原告當下意識狀態健全無瑕
    疵等情。惟經本院調查後，證人乙○○證稱：我國小肄業，並
    無精神醫療相關背景或照顧老年人的經驗。我與被告戊○○是
    在廟裡拜拜認識的，在乩童辦事過程中，她如果不懂就會問
    我。她的律師說要找人幫忙見證，她覺得我很熱心，就請我
    幫忙。做前揭書面時，邱律師會唸給原告聽並拿給原告看，
    看完再簽名或蓋手印，原告那時手會發抖，但講話、意識都
    還OK等語（本院卷二第210至212頁）。對照本案欲判斷原告
    之認知功能退化與失智程度，需經腦部電腦斷層掃描及心理
    衡鑑後，綜合評估方得判定。在涉及精神醫學之專業領域，
    允非常人、甚或律師藉由短暫片刻之見證即可認定。是認前
    揭證據無足動搖原告對如附表所示土地為法律行為時，係在
    無意識或精神錯亂中所為，意思表示均無效之認定。
  2.按所有人對於無權占有或侵奪其所有物者，得請求返還之。
    對於妨害其所有權者，得請求除去之，民法第767條第1項前
    段、中段定有明文。查兩造間就附表編號1至5所示土地所為
    之債權行為及所有權移轉登記之物權行為既均因原告意思表
    示無效而同歸無效，則依上開規定，原告自得請求各被告塗
    銷其所有權移轉登記，並回復登記予原告。
　3.被告甲○○就此無效契約所提同時履行抗辯，應屬有據：
　⑴按雙務契約無效時，當事人就其所受領之給付，係無法律上
    之原因而受利益，致他人受損害者，應依不當得利之規定負
    返還義務，且雙方因而互負返還之債務，乃基於同一無效之
    契約而生，即互有對待給付之關係，應類推適用民法第264
    條規定，認雙方就此得為同時履行之抗辯（最高法院106年
    度台上字第1270號判決要旨參照）。
　⑵查原告與被告甲○○就附表編號1、2、5所示土地之買賣契約及
    所有權移轉登記行為，均因原告陷於無意識或精神錯亂中所
    為而不生效，已如前述。揆諸上開說明，被告甲○○就前揭土
    地之所有權移轉登記雖應塗銷並回復登記為原告所有，然原
    告亦無權保有被告甲○○所支付之價金，故認被告甲○○對此所
    為同時履行抗辯之主張為有理由。
　⑶經核，原告與被告甲○○間就如附表編號1、2、5所示土地之買
    賣，被告甲○○先後於107年10月8、9日各交予被告戊○○2萬元
    、107年10月15日匯款200萬元、107年10月18日匯款246萬元
    （以上合計450萬元）、108年1月25日匯款30萬元、108年10
    月15日匯款45萬4000元，均匯入原告郵局帳戶（本院卷一第
    103頁、本院卷二第17至21頁），另於108年9月21日代墊如
    附表編號2所示土地之整地費4萬6000元（本院卷二第411頁
    ）。
　⑷按不當得利之受領人於受領時，知無法律上之原因或其後知
    之者，應將受領時所得之利益，附加利息，一併償還；應付
    利息之債務，其利率未經約定，亦無法律可據者，週年利率
    為5%。民法第182條第2項前段、第203條已有明文。前已揭
    明雙務契約無效時，當事人就其所受領之給付，係無法律上
    之原因而受利益，致他人受損害，應依不當得利之規定負返
    還義務。從而，被告甲○○主張同時履行抗辯既屬有據，原告
    自應將受領時所得利益附加利息為償還，於此同時，方得將
    附表編號1、2、5所示不動產，於如附表編號1、2、5所示異
    動日期，以買賣為原因所為之所有權移轉登記塗銷，並回復
    登記為原告所有。至原告主張被告不得請求加計利息返還，
    或至多僅得請求附加現行銀行存款約1%之利息等語，均與上
    開規定未合，自難為採。
　⑸被告甲○○就附表編號1、2、5所示土地所給付之各期價金與原
    告返還時應附加利息之計算：
 被告甲○○購入價額 被告甲○○各期給付之金額 各期給付之日期 被告請求各期給付計算至本院言詞辯論終結日如下所示利息（本院卷二第437頁），核有理由  應返還本息合計  附表編號1所示土地 30萬元 30萬元 108.1.25  3萬8466元  33萬8466元  附表編號2所示土地 50萬元 4萬6000元 108.9.21     4392元  54萬5625元   45萬4000元 108.10.15  4萬1233元    附表編號5所示土地 450萬元 2萬元 107.10.8     2863元  513萬8888元   2萬元 107.10.9     2860元     200萬元 107.10.15 28萬4384元     246萬元 107.10.18 34萬8781元   
  4.綜上所述，原告就如附表編號1至5所示土地所為之債權行為
    及所有權移轉登記之物權行為及相關代理權授與行為，均係
    在無意識或精神錯亂中所為，意思表示均不生效。被告甲○○
    就如附表編號1、2、5所示無效土地買賣契約所生雙方互負
    回復原狀義務，亦得主張同時履行抗辯。從而，原告依確認
    訴訟之法律關係及民法第767條第1項前段、中段之規定，主
    張兩造間就如附表編號1至5所示不動產所為之債權行為及所
    有權移轉登記之物權行為均無效，各被告應塗銷其所有權移
    轉登記並回復登記予原告，為有理由，應予准許。且經被告
    甲○○為同時履行抗辯後，就附表編號1、2、5所示土地，其
    所有權移轉登記應於原告各給付33萬8466元、54萬5625元、
    513萬8888元之同時，始得塗銷並回復登記為原告所有。又
    原告先位之訴既經採認，已無庸審究其備位聲明，附此指明
    。
四、本件為判決之基礎已臻明確，兩造其餘攻防方法及所提出之
    證據，經本院審酌後，核與判決結論不生影響，爰不逐一論
    述，附此敘明。
五、訴訟費用負擔之依據：民事訴訟法第78條、第85條第1項前
    段。
中　　華　　民　　國　　110 　年　　9 　　月　　15　　日
                  民事第二庭  法　官　王鴻均
以上正本係照原本作成。
如對本判決上訴，須於判決送達後20日內向本院提出上訴狀（須
附繕本）。如委任律師提起上訴者，應一併繳納上訴審裁判費。
中　　華　　民　　國　　110 　年　　9 　　月　　16　　日
                              書記官  李偉民
附表：
編號 土地 權利範圍 原所有人 現所有人 異動原因 登記日期 （原因發生日） 備註 應返還本息  1 金門縣○○鎮○○段0000地號 全部 原告 被告甲○○ 買賣 107.11.5 （107.11.1） 售價30萬元，當時公告現值為307萬3812元（本院卷一第71頁、本院卷二第279頁） 33萬8466元  2 金門縣○○鎮○○段00地號 全部 原告 被告甲○○ 買賣 108.9.23 （108.9.20） 售價50萬元，當時公告現值為524萬8384元（本院卷一第79頁、本院卷二第281頁） 54萬5625元  3 金門縣○○鄉○○村○段000地號 2/12 原告 被告丁○○ 贈與 109.3.3 （109.2.24）    4 金門縣○○鄉鎮○段000地號 全部 原告 被告戊○○ 贈與 109.3.3 （109.2.24）    5 金門縣○○鄉鎮○段000地號 全部 原告 被告甲○○ 買賣 107.10.9 （107.10.8） 售價450萬元，當時公告現值為667萬8342元（本院卷一第103頁、本院卷二第283頁） 513萬8888元